【裁判字號】    89,判,1825
【裁判日期】    890608
【裁判案由】    遺產稅
【裁判全文】
行  政  法  院  判  決                          八十九年度判字第一八二五號
    原      告  甲○○
    被      告  財政部臺灣省中區國稅局
右當事人間因遺產稅事件，原告不服行政院中華民國八十八年五月十三日台八十八訴
字第一八六○七號再訴願決定，提起行政訴訟。本院判決如左︰
    主  文
原告之訴駁回。
    事  實
緣原告之配偶黃錫祿於民國八十五年十二月八日死亡，由原告及黃志弘、黃仟慧等共
同繼承，並由原告代表全體繼承人，於八十六年六月五日向被告申報遺產稅，經被告
核定遺產總額為新台幣（下同）一七、○五三、五八二元，淨額為四、二五三、五八
二元，發單課徵全體繼承人遺產稅二九○、八九四元。原告不服，就遺產現金及剩餘
財產分配請求權部分申請復查，旋撤回剩餘財產分配請求權部分復查之申請。被告除
於八十六年十二月六日以中區國稅員林徵字第八六○○二二九一三號函囑託彰化縣員
林地政事務所就原告所有坐落彰化縣員林鎮○○段三六四地號土地，依照稅捐稽徵法
第二十四條第一項之規定，予以辦理禁止處分登記外，並就遺產現金及剩餘財產分配
請求權部分復查結果，未准變更。原告不服，就遺產現金及禁止處分登記部分，提起
訴願、再訴願，均遭決定駁回，遂就現金部分再提起行政訴訟。茲摘敘兩造訴辯意旨
如次：
原告起訴意旨及補充理由略謂︰一、原告因被繼承人黃錫祿於八十五年十二月八日死
亡而開始繼承，於八十六年六月五日委託代書申報遺產稅，全部遺產計不動產土地一
筆、房屋一棟，動產包括股票、銀行存款及現金等。因原告委託之代書新進助理小姐
將黃錫祿所遺土地之價額誤填為一、四八四、六○○元（少一個○），又將現金誤填
為五○○、○○○元（多一個○），致原申報遺產總額為二、二三○、四五○元。被
告於核計土地價額時發現少一個零，已要求代書助理小姐更正土地價額為一四、八四
六、○○○元，但就現金部分，因代書助理小姐無經驗，又害怕錯誤被責怪，而未能
及時檢討錯誤並適時更正補救，事後雖經代書切結原告委託申報被繼承人遺產現金部
分僅有五萬元而非五十萬元，請求依實際遺產現金暨總額而為更正，卻遭拒絕。二、
原告於被繼承人黃錫祿死亡後六個月內，即委託代書依法申報被繼承人全部遺產。茲
申報之土地價額及遺產總額有誤，被告准予更正，何獨對於因現金填寫筆誤不符之部
分，即不准更正，顯見被告選擇性辦案，並僅對有利於己之部分作處理，而不採信原
告及代書之證詞，堅持以莫須有之現金課徵遺產稅，實難令人心服。三、遺產稅申報
書之遺產數額係以數字表示之，一般而言，數字誤寫極為容易，故民法第四條規定：
「關於一定之數量同時以文字及號碼表示者，其文字與號碼有不符時，如法院不能決
定何者為當事人之原意，應以文字為準。」且票據法第七條亦明文規定：「票據上記
載金額之文字與號碼不符時，以文字為準。」惟本件遺產稅申報書之遺產稅數額並無
可供記載金額之文字，筆誤在所難免。若筆誤都不能更正，何來正義、公理、原意、
真相？四、本件復查報告書、訴願決定書、再訴願決定書，對於原告為遺產現金部分
係誤寫之主張，均以未提供具體之證明以實其說，而不予採信，課原告舉證之責任。
惟若以現金而言，應係指「口袋中或存放於家中的錢」，其不若銀行存款或股票，有
明顯之證據可稽，且縱使予以現場拍照存證，也未必能作為具體之證明。究竟遺產中
有無現金？金額多少？被告亦是自由心證認定之。原告既誠實表示遺產有現金五萬元
，為何被告不能相信？其實原告亦可申報現金只有五十元或五千元，被告又如何查證
？更何況被繼承人之遺產除了一筆土地、一棟房屋外，包括股票、銀行存款等合計只
有三四四、七八二元，如果現金有五十萬元，遠超過全部動產價值，實有違常情。被
告若堅持認定原告有現金五十萬元，應請被告負舉證責任。不能徒憑遺產稅申報書錯
誤之記載，作為遺產稅課徵之依據。五、按證據包括人證及物證。依新修正之訴願法
第六十七條第二項規定，受理訴願機關應依訴願人或參加人之申請調查證據，第三項
規定受理訴願機關依申請調查證據之結果，非經賦予訴願人表示意見之機會，不得採
為對之不利之訴願決定之基礎。又新修正之行政訴訟法第一百三十三條亦規定行政法
院於撤銷訴訟應依職權調查證據。本件遺產稅申報書並非原告之筆跡，係代書王秋鵬
請其新進助理所填寫，被告理應傳其助理小姐王瑞翎作證，以明真相，詎被告不加查
證，即認為原告不能舉證以實其說，顯然違法。六、至物證方面，原告委託之代書王
秋鵬曾於八十八年六月七日向被告請求影印原遺產稅申報書，被告於同年七月七日業
已檢送，此有該遺產稅申報書可證。查原申報遺產總額為二、二三○、四五○元，被
告未予原告表示原意之機會，即予核定變更為一七、○五三、五八二元，豈有公理可
言。綜上所述，被告拒絕原告更正遺產現金為五萬元之請求，顯有違誤，請予撤銷原
處分，准由原告更正申報遺產稅現金部分為五萬元，並重新核課遺產稅等語。
被告答辯意旨略謂︰一、本件原告之被繼承人黃錫祿於八十五年十二月八日死亡，原
告於申報遺產稅時，原申報之遺產有土地一筆、房屋一棟、存款二筆、投資未上市公
司股份三筆及現金五○○、○○○元，經被告初查分別依被繼承人死亡時之時價估算
上開遺產之價值，及原告自行申報之現金五○○、○○○元，核定遺產總額為一七、
○五三、五八二元。原告不服，主張原申報之現金部分係因代理人申報誤寫為五○○
、○○○元，實際為五○、○○○元，並經代理人切結確係筆誤在案，被告亦可由存
款及利息所得稅等資料查證得知等語。申經被告復查決定，認系爭現金遺產係依據原
告自行申報核定，原告雖主張誤寫，惟未提供具體之證明以實其說，又所稱被告掌握
之存款及利息資料等係與銀行存款餘額有關，與現金性質自有不同，是其主張核不足
採，而駁回其復查申請。訴願及再訴願決定，亦持相同之見解。二、原告起訴意旨略
謂：伊委託代書申報遺產稅，因助理無經驗於遺產稅申報書誤將遺產土地之價額填寫
為一、四八四、六○○元（原應為一四、八四六、○○○元），另現金則將五○、○
○○元誤填為五○○、○○○元（多一個○），其中土地部分業經被告初查更正為一
四、八四六、○○○元，惟現金部分經原告申請更正竟不為採信迭遭駁回，乃請求由
代書及助理出庭作證等情。經查原告自行申報現金遺產五○○、○○○元屬實，有遺
產稅申報書附於原處分卷可稽，是被告核定現金遺產五○○、○○○元，並非無據；
而原告既未能提供證據以證明其現金遺產為五○、○○○元，一再執詞主張實無足採
。至遺產座落員林鎮○○段二六○地號土地之價值誤算，係因死亡日每平方公尺應為
一三、○○○元，而原告填寫為一、三○○元，被告重行核算前開土地之價值應為一
四、八四六、○○○元，與原告主張現金誤填核屬不同情形，尚難謂有關聯，是其主
張亦不足採。基上所述，原處分及復查、訴願、再訴願決定均無違誤，請判決駁回原
告之訴等語。
    理  由
按「凡經常居住中華民國境內之中華民國國民死亡時遺有財產者，應就其在中華民國
境內境外全部遺產，依本法規定，課徵遺產稅。」「被繼承人死亡遺有財產者，納稅
義務人應於被繼承人死亡之次日起六個內，向戶籍所在地主管稽徵機關依本法規定辦
理遺產稅申報。」為遺產及贈與稅法第一條第一項、第二十三條第一項前段所明定。
本件原告之被繼承人黃錫祿於八十五年十二月八日死亡，原告代表全體繼承人，於八
十六年六月五日向被告申報遺產稅，原申報之遺產有土地一筆、房屋一棟、存款二筆
、投資未上市公司股份三筆及現金五○○、○○○元。經被告初查分別依被繼承人死
亡時之時價估算上開遺產之價值，及原告自行申報之現金五○○、○○○元，核定遺
產總額為一七、○五三、五八二元，淨額為四、二五三、五八二元，發單課徵全體繼
承人遺產稅二九○、八九四元。原告不服，主張原申報之現金部分係因代理人申報誤
寫為五○○、○○○元，實際為五○、○○○元，並經代理人切結確係筆誤在案，被
告亦可由存款及利息所得稅等資料查證得知等語。申經被告復查決定，以系爭現金遺
產係依據原告自行申報核定，原告雖主張誤寫，惟未提供何證據以證明其說；又所稱
被告掌握之存款及利息資料等係與銀行存款餘額有關，與現金性質自有不同，是其主
張核不足採，乃未准變更。原告仍不服，循序提起本件行政訴訟，並為如事實欄之主
張。經查：本件被繼承人黃錫祿之遺產，有關現金五○○、○○○元部分，係原告自
行申報者，此有該遺產稅申報書附於原處分卷可稽，被告據以核定遺產現金五○○、
○○○元，並非無據，更無庸舉證證明。次查被繼承人遺有現金五○○、○○○元，
非不可能，其所遺動產價值低於現金數額，亦與常情無違，是原告申報之遺產現金為
五○○、○○○元，並無明顯之瑕疵，被告據以核定，自無不當。原告雖訴稱伊所申
報之遺產現金係誤寫，實際上應為五○、○○○元云云，並請求傳訊代書王秋鵬及其
助理王瑞翎以資證明。惟查本件被繼承人黃錫祿所遺財產，並非複雜，原申報遺產總
額僅二、二三○、四五○元，如將現金五○、○○○元誤填為五○○、○○○元，影
響遺產總額甚鉅，稍加注意即可發現有誤。況代書及其助理皆係專業人土，殊難想像
發生此種錯誤之可能。是原告請求傳訊上開人等，有附和原告而曲為開脫之嫌，核無
必要。至於遺產中有關土地部分之價值誤算，係因被繼承人死亡日每平方公尺應為一
三、○○○元，此有政府公告之土地現值表附於原處分卷可稽，而原告填寫為一、三
○○元，乃明顯之錯誤，被告重行核算前開土地之價值應為一四、八四六、○○○元
，自與原告主張現金誤填之情形不同，難謂有何關聯。又本件遺產稅申報書原告所填
寫之金額均未以文字為之，故無原告所援引民法第四條、票據法第七條規定之適用。
綜上所述，本件原處分及訴願、再訴願決定，均無違誤。原告仍執前詞指摘其不當，
聲明撤銷，核無理由，其訴應予駁回。
據上論結，本件原告之訴為無理由，爰依行政訴訟法第二十六條後段，判決如主文。
中    華    民    國     八十九      年      六      月       八        日
                    行 政 法 院 第 一 庭
                                審 判 長 評  事      黃  綠  星
                                         評  事      藍  獻  林
                                         評  事      黃  璽  君
                                         評  事      廖  宏  明
                                         評  事      鄭  忠  仁
右  正  本  證  明  與  原  本  無  異
                                         法院書記官  邱  彰  德
中    華    民    國     八十九      年      六      月       八        日


司法院資訊處製作；財團法人民間司法改革基金會備份。
